臺灣臺南地方法院民事判決
109年度訴字第1780號
原      告  劉志堅  
訴訟代理人  李育禹律師
            曾靖雯律師
複 代 理人  陳映青律師
被      告  鄭俊杰  

訴訟代理人  潘怡珍律師
上列當事人間請求給付價金事件，本院於民國110年3月24日言詞
辯論終結，判決如下：
    主      文
原告之訴及假執行之聲請均駁回。
訴訟費用由原告負擔。
    事實及理由
一、原告起訴主張：
  ㈠原告與訴外人宇城土地開發有限公司(下逕稱宇城公司)、立
    城工程顧問有限公司(下逕稱立城公司)、陳嘉得、廖堅志(
    下均逕稱其名)為投資臺南市第127期佃西㈠自辦市地重劃事
    業(下稱系爭重劃區、系爭重劃案)，而於民國102年7月30日
    共同簽訂臺南市安南區佃西㈠重劃作業協議書（下稱系爭000
    0000協議書)，股權【即投資人因支出重劃費用，日後可分
    配抵費地之權利】分配比例為原告29.22%、宇城公司6.17%
    【作業服務費新臺幣(下同)750萬元可分得之抵費地】、陳
    嘉得29.22%、立城公司6.17%【作業服務費750萬元可分得之
    抵費地】、廖堅志29.22%。
　㈡原告、被告、宇城公司復於105年10月31日簽立重劃業務轉讓
    契約書(下稱系爭0000000轉讓契約書)，由宇城公司將原服
    務作業費750萬元中之350萬元轉讓予被告承接，則宇城公司
    就原服務作業費750萬元中之400萬元，將來仍可分配抵費地
    ，原告遂與宇城公司達成共識，由原告以自己之名義將宇城
    公司的抵費地出售予被告，故兩造及宇城公司於系爭000000
    0轉讓契約書第4條約定：被告承接宇城公司於系爭重劃案的
    後續重劃作業之外，並附帶承接原告在系爭重劃區投資權利
    範圍內可取得之抵費地的預售協議等語，兩造並另行簽立佃
    西㈠重劃投資抵費地預售協議書(下稱系爭抵費地預售協議書
    )。
　㈢依系爭抵費地預售協議書約定，被告應給付原告1,330萬元價
    金，被告已依系爭抵費地預售協議書第4條第1項給付原告第
    1期款665萬元，本件爰依系爭抵費地預售協議書第4條第2項
    、第3項約定，請求被告依約給付第2、3期款各266萬元，共
    計532萬元。
　㈣並聲明：被告應給付原告532萬元，及自109年9月15日起至清
    償日止，按年息百分之5計算之利息；願供擔保，請准宣告
    假執行(見補字卷第15頁)。
二、被告則以：兩造簽訂系爭抵費地預售協議書，係因原告當時
    為系爭重劃案主要投資人之一，投資分配權利比例高達29.2
    2%，原告可於重劃完成後享有抵費地總面積29.22%的分配權
    利，原告便將其中266坪抵費地預售給被告，嗣原告卻又將
    上開29.22%權利出售予崴名投資有限公司、凱博投資開發有
    限公司(下稱崴名公司、凱博公司)，原告既已喪失該29.22%
    權利，自無可能再取得266坪抵費地，則本件已因可歸責於
    原告之事由構成給付不能，被告並已依民法第256、226條規
    定解除系爭抵費地預售協議書等語置辯。並聲明：原告之訴
    駁回；如受不利判決，願供擔保請准宣告免為假執行(見訴
    字卷第41頁)。　　
三、兩造不爭執事項（見訴字卷第247至248頁）：
  ㈠102年7月30日，原告、宇城公司、陳嘉得、立城公司、廖堅
    志簽立系爭0000000協議書，約定(預估)以12,154萬9,000元
    【系爭0000000協議書誤載為12,154,900元】投資系爭重劃
    案，「股權」分配比例為原告29.22%、宇城公司6.17%、陳
    嘉得29.22%、立城公司6.17%、廖堅志29.22%(見訴字卷第61
    至63頁)。
  ㈡105年10月13日，兩造簽立系爭抵費地預售協議書(見補字卷
    第19至20頁)。
  ㈢系爭抵費地預售協議書見證人欄之見證人楊淳鈞時任系爭重
    劃會理事長、宇城公司法定代理人。
  ㈣105年10月27日，被告依系爭抵費地預售協議書之約定，簽發
    面額665萬元之支票予原告，支付應給付原告之第1期款【即
    總金額之50%】(見訴字卷第47頁)，業經提示兌現。
  ㈤105年10月31日，原告、宇城公司、被告簽立系爭0000000轉
    讓契約書(見補字卷第25至26頁)。
  ㈥107年初，原告欲將其系爭重劃案29.22%股權出售予崴名公司
    、凱博公司，原告乃商經宇城公司同意，由宇城公司作為該
    29.22%股權之出名人，以利與崴名公司、凱博公司簽約，加
    上系爭0000000協議書所載之原始投資人已有變動，故由宇
    城公司、被告、陳又維、立埕公司、廖堅志另行簽立臺南市
    安南區佃西㈠重劃作業協議書，簽約日期則倒填為102年8月1
    日(下稱系爭0000000協議書，見訴字卷第65至66頁)。
  ㈦107年3月8日，原告再以宇城公司名義與崴名公司、凱博公司
    簽立重劃投資權利轉讓契約書(下稱系爭0000000轉讓契約書
    ，見訴字卷第145至147頁)，並收受崴名公司、凱博公司交
    付之面額700萬元(價款)支票，業經提示兌現。
  ㈧107年10月1日，原告復收受崴名公司、凱博公司交付之面額4
    10萬元(價款)支票，業經提示兌現。
  ㈨系爭重劃案於109年8月2日召開第16次理事會，準備將部分原
    土地所有權人重劃後應分得之非抵費地新地號簿冊送登(見
    訴字卷第95頁)。　
四、得心證之理由：
　㈠系爭抵費地預售協議書之買賣標的為系爭重劃區內266坪抵費
    地：
　⒈解釋契約，須探求當事人立約時之真意，不能拘泥文字致失
    真意，民法第98條固有明文規定。惟如契約文義已明確，當
    以之作為契約解釋之重要依據。而當事人立約時之真意如與
    文義不符，雖非不得本於立約時之各種主客觀因素、契約目
    的、誠信原則資以探究。然主張當事人之真意與契約文義不
    符者，就另有真意一節，除應具體主張外，當應提出足供法
    院為探求真意之證據資料，如主張之事實與證據資料不能動
    搖契約文義者，仍應先本於文義為真意之探究(最高法院108
    年度台上字第370號民事判決意旨參照)。查：系爭抵費地預
    售協議書立書人為兩造，見證人欄記載「臺南市第127期佃
    西㈠自辦市地重劃區重劃會理事長楊淳鈞」，見證人欄並蓋
    用「宇城土地開發有限公司」、「楊淳鈞」【時任宇城公司
    法定代理人】大小章；系爭抵費地預售協議書第2條約定：
    原告預售被告其投資在系爭重劃區之抵費地；系爭抵費地預
    售協議書第3條約定：原告預售被告系爭重劃區抵費地總金
    額為1,330萬元。重劃完成後，原告應將系爭重劃區266坪抵
    費地登記給被告或被告所指定之人；系爭抵費地預售協議書
    第4條約定：被告應於系爭抵費地預售協議書簽訂後2週內支
    付原告總金額的50%，於系爭重劃案重劃工程經臺南市政府
    核准開工後2週內支付原告總金額的20%，於重劃分配公告完
    成後，原告出具確實讓售抵費地位置圖經被告同意，被告於
    2週內支付原告總金額的20%，原告確定取得臺南市政府所有
    權移轉證明文件並經臺南市政府完成用印可辦理土地登記作
    業時，被告應即開立15日票期的尾款支票(總金額的10%)置
    於地政士處，待確實完成登記，原告始得取回支票兌領(見
    補字卷第19至20頁)。則依系爭抵費地預售協議書之契約文
    義解釋，兩造買賣標的為系爭重劃區內之266坪抵費地。
　⒉證人廖堅志到庭結證稱(見訴字卷第236至246頁)：
　⑴系爭重劃區投資案一開始是我們立城公司發起，立城公司有
    土地開發部門，一開始籌備時就知道系爭重劃區面積是9.27
    公頃，因為我們知道哪些地號要列入系爭重劃區，而且這是
    都市計畫的規定，所以大家102年在談投資時都知道面積是9
    .27公頃，當時我們預估投資金額至少要1億2千萬以上，這
    是粗略的估算，以後實際投入的金額多少不一定。當初由立
    城公司、宇城公司先取得50%地主的同意後，來推動系爭重
    劃案，系爭0000000協議書上的投資人都是我的朋友，是我
    介紹他們參與的。當初在談的時候是預估地主分得系爭重劃
    區內50%的土地，公共設施占35%，投資者分得15%的土地，
    這是預估，大家都知道花多少費用要經過市政府審核，審核
    通過的費用是不是可以分到15%的的抵費地等，這些都不確
    定，所以系爭0000000協議書是預估，當初預估工程費1億2
    千多萬，後來法令變更，我們已經花了2億多，每筆費用都
    有經過市政府認可。
　⑵系爭0000000協議書的投資人是以預估的金額協商個人要認的
    「股權」，「股權」比例是投資人未來出資的百分比，權利
    主要是彰顯在抵費地，作業服務費不用出資，是出人力，當
    初宇城公司認為他們投入這個案子至少要750萬的作業費才
    划算，所以估750萬。不過後來有些投資人資金不夠了，例
    如陳嘉得出了3千多萬元後，說他沒錢了，我們就核算個人
    出資額和總金額的比例後定抵費地的分配比例。
  ⑶系爭0000000協議書簽立時，宇城公司、立城公司在系爭重劃
    區內未持有土地，後來立城公司有買到100坪左右的土地，
    我後來也有買，原告有0.03平方公尺左右的土地，陳嘉得好
    像有，數字不記得，但持有土地的所有權人將來分重劃區內
    的土地跟投資人分抵費地是兩回事，不互相影響。
　⑷後來宇城公司有資金的需求，是我介紹兩造認識，他們見過
    面。他們在105年10月31日簽了系爭0000000轉讓契約書，就
    是把重劃業務做一個區分，本來宇城公司預估作業費750萬
    元，宇城公司估算他的作業費大概已經花了400萬，所以大
    家做一個確認，也是結算宇城公司的作業費，宇城公司不想
    做了，後面還有多長的路不知道，接下來就是由被告接手，
    後面的勞力費用就是被告自己要處理，不論他出了多少勞力
    費用就是估為350萬。所以宇城公司在系爭重劃案還有400萬
    作業服務費出資權利，將來仍可以跟總工程款比例分得抵費
    地，被告出的作業費就認列350萬，將來宇城公司、被告就
    依400萬、350萬的金額跟總工程款的比例分抵費地，這些被
    告也知道，所以後來系爭重劃案相關作業都是立城公司、被
    告在處理。
　⑸我見過系爭抵費地預售協議書，是我公司的小姐幫忙打字，
    內容是兩造決定的，就是原告把日後可能取得的抵費地賣給
    被告，當初有無提到是賣原告的還是賣宇城公司的我已經沒
    有印象了，但是原告簽約，原告就應該讓人家取得土地。系
    爭抵費地預售協議書跟系爭0000000轉讓契約書是不一樣的
    ，是兩件事，系爭抵費地預售協議書寫的是土地，如果是股
    權就會寫股權的轉讓，系爭抵費地預售協議書是賣原告將來
    能取得的抵費地，或原告將來有買到的重劃區內的土地。
　⑹宇城公司的部分由被告承接；立城公司後來都改成立埕公司
    ，只是名稱變更，負責人都是我；我的部分沒有轉讓，但契
    約上雖然寫29.22%，不過要以實際出資額由理事會認列；原
    告在107年左右要把他的29.22%賣給崴名公司跟凱博公司，
    但是怕帳戶被查封，所以要用公司交易，原告就先把他的29
    .22%先登記給宇城公司；陳嘉得也因為年紀大了，他也想把
    他的權利給他的兒子陳又維，所以我們又一起簽了系爭0000
    000協議書，把股東的名字都做了確認，協議書日期倒填為1
    02年8月1日，事實上是在107年左右簽的。
　⑺後來原告的29.22%股權就由宇城公司賣給崴名、凱博公司，
    崴名、凱博公司也是我介紹給原告認識的，宇城公司和崴名
    、凱博公司的契約寫的就是股權轉讓。
  ⑻系爭重劃案於109年6月進行工程驗收，地主的土地分配已經
    公告，界址也已經定好，現在在辦理權狀換發作業，目前只
    公告抵費地的位置，至於各投資人能分到的抵費地面積還沒
    經理事會開會，因為如果有訴訟，抵費地就會緩登，抵費地
    要等地主的新權狀都換發了才會進入抵費地的處理。
　⑼目前依重劃會的認知，投資人有宇城公司的400萬、立埕公司
    的750萬、被告的350萬、陳嘉得的3千萬、崴名公司加凱博
    公司可能5、6千萬，其餘是我出的。至於訴字卷第95至96頁
    重劃會110年2月3日函覆稱：被告承受自原始投資人宇城公
    司750萬元作業服務費之權利義務，目前暫估可分配土地約
    為143.24坪等語，是因為按照系爭0000000協議書，750萬作
    業費的權利記載為被告，所以我們才這樣回函，但我知道其
    實其中400萬作業費的權利是宇城公司等語。
　⑽核證人廖堅志上開所述與卷附之系爭0000000協議書、系爭抵
    費地預售協議書、系爭0000000轉讓契約書、系爭0000000協
    議書、系爭0000000轉讓契約書相符，堪信為真。是系爭抵
    費地預售協議書之買賣標的應係系爭重劃區內266坪抵費地
    。
　⒊證人楊淳鈞固證稱：系爭抵費地預售協議書賣的是宇城公司6
    .17%的權利；崴名、凱博公司買的是原告29.22%股權等語（
    見訴字卷第194至195頁)，惟楊淳鈞就既然出賣標的是宇城
    公司6.17%的權利，為何宇城公司是系爭抵費地預售協議書
    見證人，而非簽約人乙節，先稱：是我委託原告去簽約等語
    (見訴字卷第199頁)，與原告自陳：宇城公司的事務我說了
    算，所以我就簽了我自己的名字等語(見訴字卷第251頁)不
    符，又楊淳鈞就出讓「宇城公司6.17%的權利」，為何要分
    別簽立「系爭抵費地預售協議書」、「系爭0000000轉讓契
    約書」，毫不知悉，其所為之證述顯不可採。　
　⒋原告雖稱：系爭抵費地預售協議書約定之「266坪」，是因伊
    將系爭重劃案開發面積記為9.5公頃，再依宇城公司6.17%股
    權計算出來，故系爭抵費地預售協議書賣的是宇城公司的6.
    17%股權等語(見訴字卷第250頁)。惟投資人均知悉系爭重劃
    案開發面積9.27公頃乙節，業經證人廖堅志證述明確，此亦
    有系爭0000000協議書、系爭0000000協議書可證，是原告上
    開所述，已有疑義。再者，原告起訴時自稱：兩造及宇城公
    司簽立系爭0000000轉讓契約書，由宇城公司將原服務作業
    費750萬元中之350萬元轉讓予被告承接，則宇城公司就原服
    務作業費750萬元中之400萬元，將來仍可分配抵費地，原告
    遂與宇城公司達成共識，由原告以自己之名義將上開抵費地
    出售予被告，故兩造並另行簽立系爭抵費地預售協議書等語
    (見補字卷第16頁)，核原告所述前後不一，已難憑採。況若
    系爭抵費地預售協議書出賣標的係宇城公司就系爭重劃案所
    得分配之抵費地，則依原告上開所述，亦僅約142坪可出售
    【計算式：266坪400萬/750萬】，而非266坪。尤有甚者，
    被告承接宇城公司於系爭重劃案之勞務作業出資義務350萬
    元，則該750萬元作業服務費表彰之抵費地權利已有部分屬
    於被告，依一般經驗，被告何須出資向宇城公司購買「750
    萬元」表彰之抵費地權利。依上，原告所述，顯不足採。
　㈡因可歸責於債務人之事由，致給付不能者，債權人得解除其
    契約，民法第226條第1項、第256條定有明文。而以物為出
    賣之標的物訂立買賣契約者，出賣人若不能將其物之所有權
    移轉予買受人，則移轉該物所有權於買受人之義務，即屬不
    能給付。查：
　⒈原告就其系爭重劃案29.22%股權已出售予崴名、凱博公司乙
    節，為兩造所不爭執，並有系爭0000000轉讓契約書可稽(見
    訴字卷第145至147頁)，另原告在系爭重劃區已無任何可分
    配之抵費地；原告因行政執行事件，經法務部行政執行署扣
    押其在系爭重劃案得分配之補償費等節，有系爭重劃會110
    年2月3日函、法務部行政執行署士林分署109年7月21日士執
    庚102年地稅執字第10138號函(見訴字卷第95頁、第151頁)
    附卷可佐，是系爭抵費地預售協議書已因可歸責於原告之事
    由，致生給付不能，依前開規定及說明，被告主張依民法第
    226條第1項、第256條規定，解除系爭抵費地預售協議書之
    意思表示，於法即屬有據。
　⒉至宇城公司仍有之400萬元作業服務費表彰之抵費地權利，並
    非原告所有，與本件無涉，況被告亦否認其因系爭抵費地預
    售協議書購得宇城公司所有之400萬元作業服務費表彰之抵
    費地權利，附此敘明。　
五、綜上所述，原告依系爭抵費地預售協議書之法律關係，請求
    被告給付532萬元，及自109年9月15日起至清償日止，按年
    息百分之5計算之利息，為無理由，應予駁回。又原告之訴
    既經駁回，其假執行之聲請亦失所附麗，應併予駁回。
六、本件為判決基礎之事證已臻明確，兩造其餘攻擊防禦方法及
    舉證，經本院斟酌後，認為均不足影響本判決之結果，爰不
    逐一論列，附此敘明。
七、訴訟費用負擔之依據：民事訴訟法第78條。 
中　　華　　民　　國　　110 　年　　5 　　月　　19　　日
                  民事第四庭   法    官　王淑惠
以上正本係照原本作成。
如對本判決上訴，須於判決送達後20日內向本院提出上訴狀。
如委任律師提起上訴者，應一併繳納上訴審裁判費。
中　　華　　民　　國　　110 　年　　5 　　月　　19　　日
                               書 記 官  洪凌婷